【裁判字號】    99,易,374
【裁判日期】    990827
【裁判案由】    偽造文書
【裁判全文】
臺灣雲林地方法院刑事判決
                                    99年度易字第374號
公  訴  人  臺灣雲林地方法院檢察署檢察官
被      告  甲○○起訴書誤載.
上列被告因偽造文書案件，經檢察官提起公訴（98年度偵字第45
72號），被告於準備程序中就被訴事實為有罪之陳述，本院改依
簡式審判程序審理，判決如下：
    主  文
甲○○犯行使業務上登載不實文書罪，處有期徒刑陸月，如易科
罰金，以銀元佰元即新臺幣玖佰元折算壹日；減為有期徒刑
月，如易科罰金，以銀元佰元即新臺幣玖佰元折算壹日。
    犯罪事實
一、緣王信峰係址設雲林縣北港鎮○街里○○路259 號1 樓舟喜
    營造有限公司（下稱舟喜公司）之名義負責人，實際負責人
    為陳明晉，陳明晉與甲○○於民國94年4 月13日簽立「股東
    與經營者協議書」（下稱本件協議書），由甲○○擔任「經
    營者代表人」，且陳明晉授權甲○○在不違法範圍內，使用
    任何公司印鑑章及公司資料，而由甲○○擔任舟喜公司之實
    際負責人，負責據實製作各類所得扣繳暨免扣繳憑單（下稱
    扣繳憑單），及申報公司營利事業所得稅等事宜，為從事業
    務之人。
二、詎甲○○明知乙○○於94年間並未在舟喜公司任職，亦未支
    領舟喜公司之薪資所得，竟基於行使業務上登載不實文書之
    犯意，先於95年1 月間申報舟喜公司94年度員工薪資所得時
    ，委由不知情之成年會計人員蔡碧珠，代為以乙○○為所得
    人，填寫不實之薪資所得，登載在其基於業務所作成之扣繳
    憑單之文書上，不實載明舟喜公司於94年1 月起至同年12月
    止，給付乙○○新臺幣（下同）276,000 元之薪資，並向財
    政部中區國稅局北港稽徵所提出申報而行使之，致使財政部
    中區國稅局臺中市分局核發綜合所得稅核定通知書，通知乙
    ○○補稅，足以生損害於乙○○及稅捐稽徵機關對於稅捐稽
    徵之正確性（舟喜公司94年度營利事業所得稅全年所得額經
    核定為-6,677,854元，縱經虛報乙○○之薪資所得276,000
    元，仍無逃漏稅額，故未涉短漏報營利事業所得稅）。
三、案經乙○○訴由臺灣雲林地方法院檢察署檢察官偵查起訴。
    理  由
一、本件係經被告甲○○於準備程序期日為有罪之陳述，而經本
    院合議庭裁定由受命法官獨任以簡式審判程序加以審理，此
    有本院99年8 月13日準備程序筆錄一份附卷足憑，則依據刑
    事訴訟法第273 條之2 、同法第159 條第2 項之規定，不適
    用傳聞法則有關限制證據能力之相關規定，合先敘明。
二、訊據被告甲○○對於上開犯罪事實坦承不諱，核與告訴人乙
    ○○之指述（97年度他字第381 號卷《下稱偵卷(一)》第44頁
    、98年度偵字第4572號卷《下稱偵卷(二)》第46、47頁）及證
    人王信峰、陳明晉、蔡碧珠於偵訊指證之情節相符（98年度
    偵緝字第156 號卷第20至22頁、第42、51、52頁），復有舟
    喜公司營利事業登記基本資料查詢、乙○○94年度扣繳憑單
    、財政部中區國稅局臺中市分局96年12月3 日中區國稅中市
    二字第0960051725號函暨檢附之綜合所得稅核定通知書、財
    政部中區國稅局北港稽徵所97年5 月1 日中區國稅北港一字
    第0970005550號函暨檢附之舟喜公司94年度營利事業所得稅
    結算申報資料及BAN 給付清單、99年2 月2 日中區國稅北港
    一字第0990001163號函暨檢附之相關資料、99年7 月28日中
    區國稅北港二字第0990008629號函及本件協議書各1 份附卷
    可稽（偵卷(一)第4 至7 頁、第15頁、第19至28頁、偵卷(二)第
    33至38頁、本院卷第23頁），是被告自白與事實相符，應可
    採信，其犯行洵堪認定。
三、新舊法比較：
    (一)被告行為後，於94年2 月2 日修正公布之刑法，業自95年
      7 月1 日起施行。而修正後刑法第2 條規定為新舊法比較
      適用之準據法，並無涉行為可罰性要件之變更，故於95年
      7 月1日 刑法修正施行後，如有新舊法比較，應逕依修正
      後刑法第2 條第1 項規定，為「從舊從輕」之比較。而本
      次法律變更，比較時應就罪刑有關之共犯、未遂犯、想像
      競合犯、牽連犯、連續犯、結合犯以及累犯加重、自首減
      輕暨其他法定加減原因（如身份加減）與加減例等一切情
      形，綜其全部罪刑之結果而為比較（最高法院95年5 月23
      日95年度第8 次刑事庭會議決議）。
    (二)經查：
      1.被告行為後，修正後刑法（新法）第33條第5 款規定「
        罰金：新臺幣1 千元以上，以百元計算之」，與修正前
        刑法第33條第5 款規定「罰金：（銀元）1 元以上」不
        同。比較新舊法結果，以修正前即行為時法較有利於被
        告。
      2.關於易科罰金折算標準，依被告行為時刑法第41條第1
        項前段、罰金罰鍰提高標準條例第2 條規定（現已刪除
        ），係以銀元100 元以上、300 元以下，即新臺幣300
        元以上、900 元以下折算1 日。依修正後刑法第41條第
        1 項前段規定，則係以新臺幣1000元、2000元、3000元
        折算1 日，經比較新舊法，新法對被告亦未有利。
      3.綜上開法律修正前後之整體比較，適用94年2 月2 日修
        正後之刑罰法律，對被告並未較有利，自應適用修正前
        刑法相關規定（但易刑處分不納入綜合比較及一體適用
        之範圍，最高法院24年度上字第4634號判例及95年度第
        8 次刑事庭會議決議參照）。
      4.又被告行為時，刑法第216 條、第215 條之法定本刑，
        其中關於罰金部分，依罰金罰鍰提高標準條例第1 條前
        段規定，就其原定數額提高為10倍，並依現行法規所定
        貨幣單位折算新臺幣條例第2 條規定，以新臺幣元之3
        倍計算，換言之，被告行為時之刑法第216 條、第215
        條之法定本刑，就罰金部分，經折算為新臺幣後，為原
        定罰金數額之30倍；而被告行為後，依95年6 月14 日
        公布之刑法施行法第1 條之1 規定：「中華民國94 年1
        月7 日刑法修正施行後，刑法分則編所定罰金之貨幣單
        位為新臺幣。94年1 月7 日刑法修正時，刑法分則編未
        修正之條文定有罰金者，自94年1 月7 日刑法修正施行
        後，就其數額提高為30倍。但自72年6 月26日至94 年1
        月7 日新增或修正之條文，就其所定數額提高為3 倍。
        」而刑法第216 條、第215 條，自72年6 月26日至94年
        1 月7 日間並無修正，是依據前開刑法施行法第1 條之
        1 之規定，刑法第216 條、第215 條之法定本刑，自95
        年7 月1 日起，其罰金單位改為新臺幣，並就原訂數額
        提高為30倍，與刑法施行法第1 條之1 修訂前之數額並
        無不同。是刑法施行法第1 條之1 施行後，罰金刑貨幣
        單位雖有「銀元」、「新臺幣」之更異，惟適用結果之
        罰金額度則無二致，就罰金法定刑提高之「刑罰權規範
        內容」並無利或不利變更，自不生新、舊法之比較問題
        。
四、論罪科刑：
    (一)按營利事業填報「各類所得扣繳暨免扣繳憑單」，乃附隨
      其業務而製作，扣繳憑單為業務上所掌文書，是其內容如
      有不實，而足以生損害於公眾及他人，即係犯業務上登載
      不實文書之罪名（最高法院70年9 月21日第9 次刑事庭會
      議決議參照）。又按所得稅扣繳義務人，依所得稅法第89
      條第3 項或同法第92條規定，填發免扣繳憑單或扣繳憑單
      ，旨在使稅捐稽徵機關蒐集及掌握課稅資料，以利稅捐稽
      徵，則員工薪資扣繳暨免扣繳憑單，係證明全年度支付員
      工薪資及代為扣繳綜合所得稅之情形，為徵、繳雙方課徵
      與申報綜合所得稅之依據，其既非造具記帳憑證所根據之
      憑證，亦非證明處理會計事項人員之責任，而為記帳所根
      據之憑證，自非商業會計法第15條所規定之商業會計憑證
      （最高法院92年度臺上字第1136號判決意旨參照）。另營
      利事業所得稅結算申報書係所得稅法規定課以納稅義務人
      ，就其上一年度所得總額，向該管稅捐稽徵機關，提出申
      報之一種義務，以為課稅稽徵之依據，性質非業務上登載
      之文書（最高法院72年度臺上字第5453號判決意旨參照）
      。查被告係舟喜公司之實際負責人，其明知告訴人乙○○
      於94年度並未在舟喜公司工作及支領薪資，竟製作不實之
      扣繳憑單，虛偽登載乙○○有向舟喜公司領取前開薪資，
      並向財政部中區國稅局北港稽徵所提出申報而行使，使告
      訴人乙○○因遭虛報該部分所得，而遭核課個人綜合所得
      稅，自足以生損害於財政部中區國稅局對於綜合所得稅核
      課之正確性及乙○○之權益。核被告甲○○所為，係犯刑
      法第216 條、第215 條行使業務上登載不實文書罪。
    (二)被告登載不實事項於業務上作成之文書後，復持以行使，
      其登載不實事項於業務上文書之低度行為，為其後行使之
      高度行為所吸收，不另論罪。又被告利用不利情之會計人
      員蔡碧珠製作不實之業務上文書，並持之向稅捐稽徵機關
      申報，為間接正犯。
    (三)爰審酌被告於本件犯行前未曾因犯罪經判決執行，有臺灣
      高等法院被告前案紀錄表可參，其素行、品行及生活狀況
      尚可；被告登載不實事項於業務上製作之扣繳憑單，不僅
      使告訴人乙○○受有增加所得稅額核課之侵害，並影響國
      家稅捐稽徵之正確性，惟念及其犯後坦承犯行，態度良好
      ，且並未造成逃漏舟喜公司營利事業所得稅之實害結果等
      一切情狀，量處如主文所示之刑，並諭知易科罰金之折算
      標準。又中華民國96年罪犯減刑條例於96年6 月15日制定
      ，於96年7 月16日施行，被告本件犯罪在96年4 月24日以
      前，合於中華民國96年罪犯減刑條例第2 條第1 項所規定
      之減刑條件，且無該條例第3條 不予減刑之情形，爰依該
      條例第2 條第1 項第3 款規定，減其宣告刑2 分之1 ，並
      諭知減得之刑易科罰金折算標準。
    (四)至於被告為上開犯行所用之扣繳憑單等文書，業經被告行
      使而為財政部中區國稅局所有，已非被告所有，爰不予宣
      告沒收，併此敘明。
據上論斷，應依刑事訴訟法第299 條第1 項前段、第273 條之1
第1 項，刑法第2 條第1 項前段、第216 條、第215 條、第41條
第1 項前段（修正前），刪除前罰金罰鍰提高標準條例第2 條，
現行法規所定貨幣單位折算新臺幣條例第2 條，中華民國96年罪
犯減刑條例第2 條第1 項第3 款、第7 條、第9 條，判決如主文
。
本案經檢察官傅克強到庭執行職務。
中    華    民    國    99    年    8     月    27    日
                 刑事第一庭    法  官  陳美利
以上正本證明與原本無異。
如不服本判決應於收受判決後10日內向本院提出上訴書狀，並應
敘述具體理由；其未敘述上訴理由者，應於上訴期間屆滿後20日
內向本院補提理由書（均須按他造當事人之人數附繕本）。「切
勿逕送上級法院」。
                                書記官  王秀如
中    華    民    國    99    年    8     月    27    日
附錄本案論罪科刑法條：
中華民國刑法第215條
（業務上文書登載不實罪）
從事業務之人，明知為不實之事項，而登載於其業務上作成之文
書，足以生損害於公眾或他人者，處 3 年以下有期徒刑、拘役
或 5 百元以下罰金。
中華民國刑法第216條
（行使偽造變造或登載不實之文書罪）
行使第 210 條至第 215 條之文書者，依偽造、變造文書或登載
不實事項或使登載不實事項之規定處斷。

司法院資訊處製作；財團法人民間司法改革基金會備份。
